【裁判字號】    94,上易,577
【裁判日期】    950124
【裁判案由】    返還定金等
【裁判全文】
臺灣高等法院民事判決                 94年度上易字第577號
上  訴  人  乙○○
訴訟代理人  陳欽賢律師
被上訴人    甲○○
訴訟代理人  吳宜臻律師
上列當事人間返還定金事件，上訴人對於中華民國94年6月8日臺
灣臺北地方法院94年度訴字第1612號第一審判決提起上訴，本院
於95年1月3日言詞辯論終結，判決如下：
    主  文
上訴駁回。
第二審訴訟費用由上訴人負擔。
    事實及理由
一、上訴人聲明：（一）原判決廢棄。（二）被上訴人應給付上
    訴人新台幣（下同）100萬元，及自起訴狀繕本送達之翌日
    起至清償日止，按年利率5％計算之利息。
    被上訴人聲明：如主文所示。
二、上訴人起訴主張：被上訴人於民國（下同）93年12月13日與
    伊簽訂房地買賣契約，將其所有門牌號碼台北市○○○路○
    段236巷37弄12號1樓之房屋及基地（下稱系爭房地）以總價
    2488萬元出售與伊，伊並已當場交付伊所簽發以安泰商業銀
    行松江分行為付款人，票據號碼AQ0000000號，發票日94年2
    月20日，面額100萬元之支票作為定金，並約定於94年2月20
    日至代書處辦理過戶手續。嗣伊發現系爭房地已於94年1 月
    10日重複出賣與訴外人賴淑貞，並已於94年1月19日辦妥所
    有權移轉登記。因被上訴人已不可能履行系爭房地之買賣契
    約，伊乃委由律師於94年2月4日發函被上訴人，請求加倍返
    還定金，惟被上訴人僅函復將不提示伊所交付之定金支票，
    但不給予伊任何違約賠償。被上訴人嗣雖已返還上開定金支
    票，惟本件買賣契約既係因可歸責於被上訴人之事由致給付
    不能，伊得解除契約，並請求被上訴人加倍返還定金，爰依
    民法第249條第3款之規定，求為命被上訴人給付100萬元，
    及自起訴狀繕本送達翌日起至清償日止按年息5％計付利息
    之判決。
    被上訴人則以：伊早於93年10月18日即委託訴外人戴德梁行
    代為居間銷售系爭房地，委託期間自93年10月18日起至94年
    2月18日止，系爭房地門前並立有戴德梁行所設售屋之廣告
    招牌。因戴德梁行遲至93年12月13日仍未為伊找到買主，上
    訴人乃透過伊配偶丙○○之友人丁○○，向丙○○表示有意
    出價購買，並在看屋後向伊表示願以2488萬元購買，伊向上
    訴人表示與戴德梁行間有委託銷售契約存在，須等到94年2
    月18日以後若未由戴德梁行售出，方可售予上訴人，上訴人
    為在委託期間屆滿後取得優先議約之權利，主動表示願意支
    付100萬元之定金支票，並以委託期限屆滿後之94年2月20日
    為兌現日，言明屆時再至代書處完成簽約及過戶手續。嗣因
    戴德梁行於93年12月21日即已為伊找到買主即訴外人賴淑貞
    願以高於伊委託底價之價格承購，伊經戴德梁行通知辦理簽
    約及過戶手續後，即由伊之配偶丙○○告知上訴人，並在與
    訴外人賴淑貞簽訂系爭房地之買賣契約後，將上訴人所交付
    之支票寄回，但遭以查無此人退回，伊亦未兌領該支票。上
    訴人在伊書立「訂金收據」時，明知伊已委託戴德梁行銷售
    系爭房地，委託期間至94年2月18日屆滿，且一再向伊表示
    該「訂金收據」僅係收據，並非契約，等屆期系爭房地未賣
    出再正式簽約，如屆期系爭房地已由戴德梁行賣出，則伊只
    要將支票返還即可；伊亦言明係以戴德梁行未於委託期限內
    售出系爭房地為與上訴人訂立系爭房地買賣契約之條件，上
    訴人主張「訂金收據」即為買賣契約，與事實不符。況上訴
    人雖於93年12月13日交付系爭支票，然系爭支票之發票日為
    94年2月20日，尚不具備定金之要物性。縱「訂金收據」在
    兩造間已發生效力，上訴人亦無任何實際損害，應予酌減違
    約金；且上訴人在交付定金當時明知本件買賣契約可能因戴
    德梁行於期限內賣出系爭房地而無法履行，縱其受有損害，
    其就損害之發生與擴大，亦與有過失等語，資為抗辯。
三、兩造不爭執之事實：
（一）兩造於92年12月13日就被上訴人所有系爭房地簽立「訂金
      收據」，由上訴人交付伊所簽發以安泰商業銀行松江分行
      為付款人，發票日94年2月20日，面額100萬元之支票予被
      上訴人。
（二）被上訴人於93年10月18日委託戴德梁行銷售系爭房地，委
      託期間自93年10月18日起至94年2月18日止。
（三）系爭房地在被上訴人委託銷售期間經由訴外人戴德梁行居
      間，售與訴外人賴淑貞，並於94年1月19日辦畢所有權移
      轉登記。
（四）被上訴人業於94年4月29日將前述上訴人所交付之支票返
      還上訴人。
四、按支票發票人所負票據債務之成立，應以發票人交付支票於
    受款人完成發票行為之時日為準，至支票所載發票日，依票
    據法第128條第2項規定，係行使票據債權之限制，不能認係
    票據債務成立之時期（最高法院74年度台上字第804號判例
    參照）。經查上訴人固於92年12月13日交付被上訴人，伊所
    簽發以安泰商業銀行松江分行為付款人，發票日94年2月20
    日，面額100萬元之支票作為向被上訴人購買系爭房地之定
    金；惟該支票既限制被上訴人於發票日前不得行使票據債權
    ，故上訴人之票據債務雖已成立，然被上訴人於發票日前，
    尚不能提示兌現，況被上訴人嗣已將支票交還上訴人，上訴
    人並未因簽發上開支票而有支付現金予被上訴人。
五、又按附停止條件之法律行為，於條件成就時，發生效力，民
    法第99條第1項定有明文。經查被上訴人在收受上訴人交付
    支票並簽立「訂金收據」之前，即已將系爭房地委託訴外人
    戴德梁行出售，委託銷售期間自93年10月18日起至94年2月1
    8日止，有專任委託銷售契約書可稽（見原審卷第49-53頁）
    ；又在兩造簽立「訂金收據」時，上訴人已知悉被上訴人有
    委託戴德梁行代為出售系爭房地，上訴人前往看屋時系爭房
    地門前立有戴德梁行之售屋廣告招牌，亦為上訴人所自認（
    見原審卷31、63頁，本院卷52頁）；而上訴人所交付作為定
    金之支票發票日在被上訴人委託戴德梁行銷售期滿後之94年
    2 月20日，為兩造所不爭執；兩造並於「訂金收據」載明：
    約定於94年2月20日左右至代書處辦理簽約及過戶手續（見
    原審卷9、57頁，本院卷75頁）；足見兩造顯無於93年12月
    13 日即就系爭房地成立買賣契約並生效之合意，而係附有
    以戴德梁行未於委託期限內售出系爭房地，為與上訴人訂立
    系爭房地買賣契約之停止條件。證人戊○○到場證稱被上訴
    人之夫丙○○稱可與戴德梁行解除委任銷售契約云云，經核
    與上開「訂金收據」所載之內容不符，不足採信。從而被上
    訴人抗辯兩造並無以系爭「訂金收據」即為就系爭房地成立
    買賣契約之合意，應屬有據。上訴人主張兩造簽立「訂金收
    據」即為買賣契約成立及生效，應無可取。
六、綜上所述，上訴人依民法第249條第3款規定，請求被上訴人
    加倍返還定金即給付100萬元（按被上訴人所收受上訴人簽
    發之100萬元支票業已返還上訴人），及自起訴狀繕本送達
    翌日起至清償日止按年息5％計算之利息，為無理由，不應
    予准許。原審為上訴人敗訴之判決，所持理由雖與本院所為
    之認定不同，然其結果並無二致，仍應予維持，應認為上訴
    為無理由。上訴論旨指摘原判決不當，求予廢棄改判，為無
    理由。
七、兩造其餘之攻擊或防禦方法及未經援用之證據，經本院斟酌
    後，認為均不足以影響本判決之結果，無逐一詳予論駁之必
    要。併此敘明。
八、據上論結，本件上訴無理由，依民事訴訟法第449條第2項、
    第78條，判決如主文。
中    華    民    國    95    年    1     月    24    日
                  民事第八庭  審判長法  官  吳景源
                                    法  官  滕允潔
                                    法  官  鄭威莉
正本係照原本作成。
不得上訴。
中    華    民    國    95    年    1     月    25    日
                                    書記官  吳瑞英


司法院資訊處製作；財團法人民間司法改革基金會備份。
